---
title: "Dia da Mulher na Ciência"
author: "11 de Fevereiro"
output:
  prettydoc::html_pretty:
    theme: hpstr
    highlight: github
---


Neste ano, o grupo GENt comemora novamente o Dia da Mulher na Ciência no Departamento de Genética da ESALQ. Dessa vez, buscamos entender um pouco mais sobre como as pessoas de dentro do Departamento pensam sobre o tema através de um [formulário](https://forms.gle/poyF5XtjpB2dgi5W6) com algumas perguntas sobre o tema. Pedimos também que os participantes elaborassem uma frase para a data. A melhor frase foi premiada com uma camiseta do [site]().

Aqui discutiremos um pouco mais sobre as perguntas feitas no formulário.

* Qual o primeiro nome de cientista que lhe vem a cabeça?
Respostas:

```{r, echo=F, message=F, warning=F}
library("tm")
library("SnowballC")
library("wordcloud")
library("RColorBrewer")

df <- read.csv("mulheres2.csv")
dataCorpus <- Corpus(VectorSource(df$X1_cientista))

wordcloud(dataCorpus,max.words=10,colors=c("#FF78FF","#AC9DF7"))
```


* Pense em 5 cientistas que você admira. Entre eles(as) quantos são brancos(as)? Quantos são homens? Quantos são mulheres? 
Respostas:

```{r, echo=F, message=F, warning=F}
library(ggplot2)
library(reshape)

df2 <- data.frame("brancos/as" = as.numeric(df$brancos), "negros/as"= 5- as.numeric(df$brancos), "homens" = as.numeric(df$homens), "mulheres" = 5 - as.numeric(df$homens)) 
df2 <- melt(df2)


ggplot(df2, aes(x = df2$variable , y= df2$value)) +
  geom_boxplot(color="purple") + xlab("") + ylab("Número de cientistas") + theme_bw()
```


* Durante a sua formação acadêmica, qual a proporção de professores homens e mulheres que você teve na graduação e na pós-graduação?
Respostas:

```{r, echo=F, message=F, warning=F}
res <- df$X.Durante.a.sua.formação.acadêmica..qual.a.proporção.de.professores.homens.e.mulheres.que.você.teve.na.graduação.e.na.pós.graduação.
res <- data.frame( "Mais homens" = 4 , "Mais mulheres" = 2, "Não sei dizer" = 1)
res <- melt(res)
res <- res[order(res$value),]
cumulative = cumsum(res$value)
res <- cbind(res, cumulative,
             midpoint = cumulative - res$value / 2,
             label = paste0(res$variable, " ", round(res$value / sum(res$value) * 100, 1), "%"))


ggplot(res, aes(x="", y = value, fill=variable)) + 
  geom_bar(width = 1, stat = "identity") +
  coord_polar("y", start=0) +
  xlab("") + ylab("") + scale_fill_manual(values=c("#FF78FF", "#AC9DF7", "#D3B7DF"), name="") +  
  geom_text(aes(x = 1.3, y = midpoint, label=label )) + theme(legend.position = "none")


```


Essas quatro perguntas não têm resposta certa, foram feitas no intuito de provocar uma reflexão própria sobre desigualdade na representatividade de gêneros. Elas foram inspiradas em um jogo chamado "A lista", saiba mais assistindo à esse [vídeo](https://www.youtube.com/watch?v=6YB1jaMbmv4) do canal Antídoto.


* Em qual área você imagina que a maior parte das mulheres com doutorado atuam?
Respostas:

```{r, echo=F, message=F, warning=F}
temp <- df$Em.qual.área.você.imagina.que.a.maior.parte.das.mulheres.com.doutorado.atuam.
temp <- table(temp)
temp <- melt(temp)
temp <- temp[order(temp$value),]
temp$temp <- c("Ensino superior", "Instituições públicas")
cumulative = cumsum(temp$value)
temp <- cbind(temp, cumulative,
             midpoint = cumulative - temp$value / 2,
             label = paste0(temp$temp, " ", round(temp$value / sum(temp$value) * 100, 1), "%"))


ggplot(temp, aes(x="", y = value, fill=temp)) + 
  geom_bar(width = 1, stat = "identity") +
  coord_polar("y", start=0) +
  xlab("") + ylab("") + theme_bw() + scale_fill_manual(values=c("#FF78FF", "#AC9DF7", "#D3B7DF"), name="") +
  geom_text(aes(x = 1.3, y = midpoint, label=label )) + theme(legend.position = "none")

```

Ainda que a maior parte das mulheres com doutorado se dediquem a docência no ensino superior, em universidades renomadas, em cursos de ciência e tecnologia, a maioria dos professores ainda são homens. Em 2017, em toda a USP, dos quase 5844 professores, 37,81% são mulheres. [Fonte](https://jornal.usp.br/universidade/mulheres-fazem-ciencia-mas-ainda-estao-longe-do-topo/).


* Quantos pesquisadores no mundo são mulheres?
Respostas:

```{r, echo=F, message=F, warning=F}
temp <- df$Quantos.pesquisadores.no.mundo.são.mulheres.
temp <- table(temp)
temp <- melt(temp)
temp <- temp[order(temp$value),]
cumulative = cumsum(temp$value)
temp <- cbind(temp, cumulative,
             midpoint = cumulative - temp$value / 2,
             label = paste0(temp$temp, " ", round(temp$value / sum(temp$value) * 100, 1), "%"))

ggplot(temp, aes(x="", y = value, fill=temp)) + 
  geom_bar(width = 1, stat = "identity") +
  coord_polar("y", start=0) +
  xlab("") + ylab("")+ theme_bw() + scale_fill_manual(values=c("#FF78FF", "#AC9DF7", "#D3B7DF"), name="") +
  geom_text(aes(x = 1.3, y = midpoint, label=label )) + theme(legend.position = "none")
```


30% são mulheres e apenas 35% dessas mulheres pesquisam na área de ciência e tecnologia. [Fonte](https://www.unwomen.org/en/news/in-focus/international-day-of-women-and-girls-in-science).

* Entre as pessoas laureadas com prêmio Nobel, entre 1901 e 2019, quantas são mulheres?
Respostas:

```{r, echo=F, message=F, warning=F}
temp <- df$Entre.as.pessoas.laureadas.com.prêmio.Nobel..entre.1901.e.2019..quantas.são.mulheres.
temp <- table(temp)
temp <- melt(temp)
temp <- temp[order(temp$value),]
cumulative = cumsum(temp$value)
temp <- cbind(temp, cumulative,
             midpoint = cumulative - temp$value / 2,
             label = paste0(temp$temp, " ", round(temp$value / sum(temp$value) * 100, 1), "%"))

ggplot(temp, aes(x="", y = value, fill=temp)) + 
  geom_bar(width = 1, stat = "identity") +
  coord_polar("y", start=0) +
  xlab("") + ylab("")+ theme_bw() + scale_fill_manual(values=c("#FF78FF", "#AC9DF7", "#D3B7DF"), name="") +
  geom_text(aes(x = 1.3, y = midpoint, label=label )) + theme(legend.position = "none")
```

Dos 923 cientistas laureados com o prêmio , 54 foram mulheres, ou seja, 5.8% (nenhuma das opções dadas). Sendo que Marie Curie foi laureada duas vezes com o prêmio. [Fonte](https://www.nobelprize.org/prizes/facts/nobel-prize-facts/).


Vale também relembrar a foto que tiramos no ano passado! Acesse [aqui](https://www.esalq.usp.br/banco-de-noticias/esalqueanas-celebram-dia-internacional-das-mulheres-na-ci%C3%AAncia) a reportagem.

Também destacamos esta [reportagem](https://jornal.usp.br/universidade/mulheres-fazem-ciencia-mas-ainda-estao-longe-do-topo/)! Com a participação de uma de nossas queridas docentes: Maria Carolina Quecine Verdi.
